【裁判字號】    90,保險,203
【裁判日期】    920422
【裁判案由】    給付保險金
【裁判全文】
臺灣臺北地方法院民事判決  九十年度保險字第二○三號
    原      告  甲○○
    訴訟代理人  黃淑芬律師
    被      告  南山人壽保險股份有限公司
    法定代理人  乙○○
    訴訟代理人  林曉晴律師
                林怡寧律師
右當事人間給付保險金事件，本院判決如左：
    主    文
原告之訴及假執行之聲請均駁回。
訴訟費用由原告負擔。
    事    實
甲、原告方面：
壹、聲明：
一、被告應給付原告新台幣（下同）七百五十萬元，及自民國八十八年六月十六日起
    按週年利率百分之五計算之利息。
二、原告願供擔保，請准為假執行之宣告。
貳、陳述：
一、 緣原告於民國八十八年五月間預計前往中國大陸（下稱大陸）旅遊，因鑑於大
     陸治安不良，且本國人士前往大陸遭受意外之報導甚多，故原告乃向被告投保
     保險金額為一千五百萬元整之旅行平安保險，保單號碼為00-000000號，契約生
     效日為八十八年五月十三日八時起，共計十一日，旅行地點係大陸，原告並已
     一次付清保險費二千七百二十六元。
二、嗣原告於八十八年五月十三日出境至大陸福建省福州市旅遊，並投宿於當地西湖
    大酒店，於當地待至同年五月二十日時，因當晚七時至八時並未安排行程，原告
    即於酒店門口閒逛，因見酒店外不遠處之西湖公園有土風舞表演，原告即前往觀
    賞至九時左右，其後因原告急欲小解，遂覓得西湖畔人煙稀少之小徑小解，當原
    告小解完畢點燃香煙之時，忽見一年約二十五至三十歲之男子，其胸前背一背包
    ，由原告左方向右方走過時突然轉向原告本人靠近，本人發現後正欲詢問該人有
    何事時，該人竟突然向原告撲來，用其左拳用力撞擊原告，原告因事出突然不及
    閃躲，被該人用力揮拳擊中後轉了一圈後倒向旁邊之石樁，該歹徒順勢自原告身
    後一手以鐵器壓住原告頸部，以致原告不敢亂動而被壓制，該人並乘原告面向地
    面雙手無法反制之際，以另一手拿走原告口袋內之皮包，且探索原告左邊胸前之
    口袋，該人此時碰觸到原告左手所戴之鑽表，即拉起原告之左臂自後以鐵器猛砍
    ，因事發突然，原告只覺左手臂疼痛難耐，此時回頭看才驚覺看到歹徒所持是一
    把類似菜刀的兇器，為了奪取原告鑽表竟猛砍左手臂，原告遂慌忙乘隙掙扎起身
    向右方逃離，由於歹徒係以一隻手抓住原告左臂、一隻手持刀猛砍方式，原告掙
    扎要往右方逃離時歹徒仍抓住原告左手，原告用力要掙脫而硬生生左手被扯斷．
三、由於事發地點係在湖邊步道，步道旁即有堤防，堤防上則為車道與住家，原告見
    歹徒兇狠，為求保命顧不得斷臂乃奮力爬上堤防求救，而由於左手臂遭歹徒持刀
    砍斷大量流血，原告渾身全是鮮血，深恐還未到醫院就已經流血過多致死，原告
    緊急將皮帶解下，利用堤防的坡度將皮帶反手甩在堤防上，再用單手貼著堤防以
    皮帶箍緊左手臂傷口止血，並大喊救命，案發當時僅晚上九點多，又逢西湖公園
    有晚會活動，人潮甚多，即使在原告小解較偏僻處約二公尺左右，亦有二對情侶
    共四人，應看見案發經過，且原告爬上堤防時更有多人圍觀（因先前原告遭人砍
    殺大聲呼救、哀號聲響相當大），詎料該等大陸群眾竟然冷漠以對，無一人敢出
    面協助原告，原告招攬計程車亦無人願意載客送原告至診所，直至第三輛始攔到
    而送原告往福建省立醫院急救，方救回一命，此有省立醫院病情及醫療紀錄可稽
    。
四、 按《保險法》第一條第一項：「本法所稱保險，謂當事人約定，一方交付保險
     費於他方，他方對於因不可預料，或不可抗力之事故所致之損害，負擔賠償財
     物之行為。」、第二十九條第一項：「保險人對於由不可預料或不可抗力之事
     故所致之損害，負賠償責任。…」、第一百三十一條：「傷害保險人於被保險
     人遭受意外傷害及其所致殘廢或死亡時，負給付保險金額之責。」；及原被告
     間保險契約，原告自得請領殘廢保險金，而被告所應給付之保險金額，依據契
     約附表一中規定，第三級殘廢一上肢腕關節以上缺失或一上肢三大關節全部機
     能永久喪失者，應給付保險金額百分之五十，原告投保被告系爭海外旅行平安
     保險，於保單保險期間、旅行地點不幸遭遇前述意外事故，致使原告左手臂遭
     砍斷左肘上截肢，依前揭兩造保險契約約定，被告應給付原告百分之五十保險
     金額即七百五十萬元整，基此，原告於九十年四月二十一日以花蓮郵局第三五
     六號存證信函通知被告請領保險金乙節，被告竟仍拒不理賠，影響原告權益甚
     鉅，爰依據兩造保險契約之約定請求被告給付七百五十萬元整，並依據契約之
     約定，請求自八十八年六月十六日起按週年利率計算之利息。
五、對被告答辯之陳述：
（一）本件被告如主張係因原告故意行為所致之損害，應由被告就原告「故意行為」
      負舉證之責：一、按民事訴訟法第二百七十七條所謂「當事人主張有利於己之
      事實」之舉證責任，其內容並未明確﹐學者即批評：「有利於當事人一造之事
      實，其相反事實即為有利於對造之事實，故何造應負舉證責任，亦須依舉證責
      任分配原則而定。因此，該規定（指該第二百七十七條）未能解決舉證責任分
      配之問題。」亦即，民事訴訟法第二百七十七條所謂當事人主張有利於己之事
      實之舉證責任分配原則，有模糊難以釐清之處，對一方當事人有利之事實，其
      相反之事實復成有利於他造當事人之事實，而成為一種循環論證之矛盾，如未
      詳究個案法律構成要件事實等之不同而率爾論定舉證責任之分配，自易生錯謬
      。
（二）就此，我國判例乃認：「各當事人就其所主張有利於己之事實﹐均應負舉證之
      責，故一方已有適當之證明者，相對人欲否認其主張，均不得不更舉反證。」
      （十九年上字第二三四五號判例）由該判例亦可證前述學者見解，亦即有利於
      當事人一造之事實，其相反事實即為有利於對造之事實，故各當事人均應就其
      主張有利於己之事實負舉證責任，要不得僅強加舉證責任於原告一方，可謂明
      甚。
（三）而保險法第二十九條規定：「保險人對於不可預料或是不可抗力之事故所致之
      損害，負賠償責任。保險人對於要保人或被保險人或其代理人之過失所致之損
      害，負賠償責任，但出於要保人或是被保險人的故意者，不在此限。」依該條
      規定可知，保險人對於不可抗力或是不可預料之事故包括要保人或被保險人、
      代理人過失所致之損害，均須負賠償責任，唯有例外係屬於因要保人或是被保
      險人之故意所致之損害，始例外的不負賠償之責，而此例外規定如由保險人主
      張，舉證責任自應由保險人負擔，換言之，保險人如欲主張係被保險人之故意
      所致，則應負舉證之責。
（四）而本件兩造簽訂系爭旅行平安保險契約﹐原告所請求者係關於傷害保險之約定
      ，依契約約定所謂「遭受意外傷害事故」，係指「非由疾病引起之外來突發事
      故」而言。是以，舉凡外來傷害的發生原因，除非由疾病所引起的外來突發事
      故外，倘非出於受害人之故意，即屬意外，被告即應依約理賠，亦即本件保險
      契約，亦將要保人或被保險人的故意傷害明列為契約排外責任，如被告認為保
      險事故之發生，係出於原告之故意行為所致，主張保險契約除外條款，依舉證
      責任分配原則，消極事實無從舉證，主張積極事實者應負舉證責任，則就原告
      「故意行為」事實之存在，被告應負舉證責任證明。
（五）況且，消極事實無整舉證，主張積極事實者應負舉證責任。則原告對於「意外
      」此種消極事實，自無從舉證；反之，被告如要主張免責事由存在，則應對原
      告係因「故意行為」而導致損害此種積極事實，負舉證責任。
（六）按保險人對於保險期間被保險人因不可預料或不可抗力之事故所致之損害，負
      賠償責任，保險法第一條、第二十九條第一項前段規定甚明，惟同法第二十九
      條第二項但書亦規定，出於被保險人故意所致之損害，不負賠償責任。是則被
      保險人僅須證明保險事故之損害業已發生即可，保險人如主張其有免責事由，
      應由保險人負舉證之責。最高法院八十九年度台上字第一三八二號判決對相類
      案件之舉證責任之分配即有所闡示。
六、縱退步言之﹐原告須負擔舉證責任﹐原告亦已盡相當之舉證之責：
    按依保險法第二十九條之規定﹐以及被告主張原告係自殘行為乃屬變態事實﹐應
    由被告就主張原告係「故意行為」負舉證之責已如前述；惟縱退步言之﹐縱使鈞
    院仍認原告就本件保險事故之發生﹐應負舉證之責﹐原告亦已盡相當之舉證責任
    ﹐蓋「保險人之責任，與運送人之責任有別。………被保險人或受益人僅須證明
    保險事故之損害，業已發生即可。保險人如主張其有免責事由，應由保險人負舉
    證之責。」﹐七十四年台上字第八四八號判決揭示斯旨。是以原告即被保險人只
    需證明本件損害之發生即為已足，而原告亦已提出福州省立醫院病歷卡、病情及
    醫療記錄、醫療費用收據，疾病證明書各一份，並提出台灣慈濟醫院診斷證明書
    ，證明受有左上臂截肢之傷害，是以，縱使退步言之，舉證責任應由原告負擔﹐
    原告亦已盡舉證責任，是以，依上述七十四年台上字第八四八號判決，原告僅需
    證明保險事故之損害，業已發生即為已足，反之，被告如欲主張免責事由，應由
    被告負舉證責任。
七、原告為弱勢被保險人並非司法偵查機關﹐無能力調查犯罪以詳盡所謂「舉證之責
    」﹐不應承受不合理之舉證責任：
（一）保險事故之發生，由於被保險人及受益人比起保險人而言均屬經濟上及專業能
      力上弱勢者，故現今之保險法原理均避免使被保險人承受不合理之舉證責任，
      以免居經濟規模及專業機構優勢之保險人藉著強加要求被保險人事事舉證以達
      到拒絕理賠之目的。不僅前揭判決揭示被保險人只需證明本件損害之發生即為
      已足之原則，學者間對於保險法原理之闡釋亦採相同見解：「被保險人只就「
      損害已經發生」及「損害係由保險期間內某些確定或不確定原因所引起」二個
      事實負舉證責任，無須就發生損害之具體原因負舉證責任。」；「保險人於制
      定保險條款時，莫不以其本身之需要為出發點，盡量擴張要保人或被保險人應
      履行義務之範圍，而於其違反約定時主張失權或其他效果，致損害要保人或被
      保險人之權益。本書之見解，保險人…. 要求要保人或被保險人提供相關資料
      其範圍不得超越保險人為確定保險事故發生，及賠償範圍或為行使代位權所必
      要者，而且必須以被保險人或要保人依一般情形得獲得者為限，以避免保險人
      訂立過苛之條件，致要保人或被保險人因無法達成其要求而遭不利；或者所要
      求者雖屬必要，然其資料之獲得超過被保險人或要保人能力之範圍，反而增加
      其負擔。此由保險法先進國家如德國之立法例「保險人得要求之資料，以要保
      人或被保險人於公平合理原則下所能獲得者為限。」
（二）況且，本案原告所受傷害，係屬重大刑事案件，於原告前往大陸福州地區旅遊
      時遭遇歹徒持刀搶劫砍斷原告左臂，原告身為被害人，在異地遭受如此巨大之
      傷害，幾乎喪命，福州省立醫院案發當晚甚至兩度打電話至台灣通知原告家人
      病危通知，而該地又屬於非我國司法機關得以偵查犯罪、行使國家公權力之地
      ，未經詳查即予以草率結案，扣留本件一切相關重要物證，原告即使欲舉證，
      由於原告根本就非刑事偵查機關，自無法百分之百舉證甚至逮捕歹徒到案。是
      以，依上述學者見解與保險法學理與先進國家之立法例，即認不應要求被保險
      人在公平合理情形下所無法獲取的資料，而強加不合理之舉證責任於被保險人
      身上。
（三）基於上述，故台灣高等法院八十七年度保險上字第三十九號判決，即認：「然
      查，大陸地區治安及法治狀況迥異於國內，不應於事故發生後，責由被保險人
      承擔因大陸地區之特殊狀況造成舉證困難之此一不利益。」即係此理。
八、綜上所述，被告所謂原告未能舉證意外事故發生，故不需理賠之抗辯，皆不足採
    ，請准判決如原告聲明。
參、證據：提出保險契約影本一份、中國大陸地區福建省立醫院病情及醫療紀錄影本
    一份、存證信函暨回執各一紙、慈濟醫院醫療證明書影本一份等件為證。
乙、被告方面：
壹、聲明：
一、原告之訴駁回。
二、如受不利判決，願供擔保請准宣告免為假執行。
貳、陳述：
一、被告所不爭執之事實：
（一）查原告主張向被告投保旅行平安保險，保險金額一千五百萬元，保險期間為民
      國八十八年五月十三日八時起共十一日，並已繳清保險費等事實。
（二）原告主張左手臂砍斷，受傷之事實為被告所不爭執。
二、原告即被保險人必須先證明所受傷害係因「外來突發事故」所致，而非一有傷害
    事實即可請領保險金：當事人主張有利於己之事實者，就其事實有舉證之責任，
    民事訴訟法第二百七十七條定有明文。而民事訴訟如係由原告主張權利者，應先
    由原告負舉證之責，若原告先不能舉證，以證實自己主張之事實為真實，則被告
    就其抗辯事實即令不能舉證，或其所舉證據尚有疵累，亦應駁回原告之請求，最
    高法院十七年上字第九一七號判例，可資參照。又主張法律關係存在之當事人，
    僅須就該法律關係發生所須具備之特別要件，負舉證之責任，至於他造主張有利
    於己之事實，應由他造舉證證明；請求履行債務之訴，除被告自認原告所主張債
    權發生原因之事實外，應先由原告就其主張此項事實，負舉證之責任，必須證明
    其為真實後，被告於其抗辯事實，始應負證明之責任，此為舉證責任分擔之原則
    ，最高法院四十八年度台上字第八八七號、四十三年度第三七七號亦分別採此見
    解（被證三）。按「被保險人於本契約有效期間內，因遭受意外傷害事故，致其
    身體蒙受傷害而致殘廢或死亡時，依照本契約的約定，給付保險金。前項所謂意
    外傷害事故指非由疾病引起之外來突發事故。」原告投保之旅行平安保險契約第
    二條定有明文，原告向被告請領殘害保險金時，係主張權利存在有利於己之事實
    ，依前揭舉證責任分配之原則，除必須檢具契約約定之必要文書外，更須就其引
    致殘廢結果之事故舉證證明其為「外來突發事故」，始能認已盡其舉證責任。倘
    原告先不能舉證，即應駁回原告之請求。
三、原告僅提出傷害事實之證據，但迄今仍未舉證證明該傷害係因「外來突發事故」
    所致：
    查原告雖提出原證三福建省立醫院病情及醫療紀錄影本作為意外事故證明文件及
    原證七財團法人佛教慈濟綜合醫院之診斷證明書，然前揭文件充其量只能證明原
    告左手臂受傷之事實，要不能證明原告受有之傷害係「外來突發事故」所致。更
    有甚者，原告所提原證三均為大陸資料，依台灣地區與大陸地區人民關係條例第
    七條規定：「在大陸地區製作之文書，經行政院設立或指定之機構或委託之民間
    團體驗證者，推定為真正。」該等文書俱未經相關機構驗證，並無形式上證據力
    ，遑論實質上之證據力。退萬步言，縱使鈞院予以採信，亦僅足證明原告有受傷
    害之事實，仍無從證明原告受傷之原因係「外來突發事故」。
四、原告所援引之最高法院判決意旨，仍係強調被保險人必須先提出諸如大陸地區公
    安機關之刑案處理紀錄及意見等證據，用以證明其所受傷害係「外來突發事故」
    所致：
    至原告援引最高法院八十九年度台上字第一三八二號判決、七十四年台上字第八
    四八號判決，而認被告負有舉證責任等語，誠屬誤解。尤以原告稱依前揭二判決
    所示之意旨，原告僅須證明其受有左上臂截肢之傷害，即已盡其舉證責任等語（
    參原告前呈準備一狀第四頁第二點），明顯曲解前揭判決意旨而有斷章取義之嫌
    。蓋最高法院八十九年度台上字第一三八二號判決原文係謂「... 按保險人對於
    保險期間被保險人因不可預料或不可抗力之事故所致之損害，負賠償責任，保險
    法第一條、第二十九條第一項前段規定甚明，惟同法第二十九條第二項但書亦規
    定，出於被保險人故意所致之損害，不負賠償責任。是則被保險人僅須證明保險
    事故之損害業已發生即可，保險人如主張其有免責事由，應由保險人負舉證之責
    。原審依取捨證據、認定事實及解釋契約之職權行使，以：依卷附「重慶市公安
    局北培區分局刑警大隊長徐林製作之『案件疑點分析』」、「重慶市台辦於被上
    訴人之傳真信函加註文」、「重慶市台辦傳真信函」等文件，已足證明被上訴人
    於重慶市受右眼部及左腕部砍傷，係因外來，突然之意外事故所致。則上訴人辯
    謂，被上訴人所受傷害係自殘所致，即應就此事實負舉證之責。」可知最高法院
    之判決意旨係指除受有傷害之事實外，被保險人仍應提出諸如大陸地區公安機關
    之刑案處理紀錄及意見等證據，用以證明所受傷害係因「外來突發事故」所致，
    始得謂原告已證明「保險事故之損害」業已發生。是以，原告不得僅執其左上臂
    截肢之傷害事實，而強稱其已盡舉證責任。
五、原告之所以未能提出諸如大陸地區公安機關之刑案紀錄及意見，遑論目擊證人等
    證據，乃係大陸地區公安機關根本認為原告係屬自殘：
    經查就本件事故，中國大陸海協會主辦發行之「兩岸關係」期刊，其於八十八年
    （西元一九九九年）十一月號專題報導「他為什麼砍掉自己的胳膊  台灣遊客甲
    ○○自殘騙保案真相」一文中引述大陸地區公安調查本件事故所發現之疑點如下
    ：「．．．一、作案現場為何沒有大量噴濺血跡？．．．二、經法醫鑑定，斷肢
    並非是甲○○所說是被『兩刀』砍斷的，而是至少切割及砍了七刀以上，．．．
    在一對一且並未被對方擊昏的情況下，很難想像受害者在被砍了一刀後，會毫不
    掙扎地讓人精準的再砍六、七刀。．．．三、甲○○在醫院急救和接受調查的過
    程中神情平靜，不見有什麼驚恐和痛苦的表現。法醫鑑定，未見其面部有遭人猛
    擊後的傷痕，全身也未見有任何抵抗傷。．．．四、調查中，甲○○為何多次說
    假話？林自述在現場附近只逗留了半支煙的時間。而警方在現場附近撿獲了兩個
    屬於甲○○吸剩下的『七星牌』香煙盒，．．．」。而臺灣花蓮地方法院亦就傷
    害發生之原因函請海基會囑託中國大陸海協會向大陸福州市調取相關資料，中國
    大陸海協會曾以傳真函告知海基會「大陸公安機關調查本件事故，認為甲○○涉
    嫌自殘報假案。」。從而，原告既無法證明其所受傷害為外來突發之意外事故所
    致，則保險事故並未發生，被告自無無給付保險金之責。
六、綜上所述，原告無法依約提供相關證明文件，證明其所受傷害為外來突發事故所
    致，被告自無依約給付保險金之責，為此請鈞院判決駁回原告之訴。
參、證據：提出海基會傳真函文影本一份、中國大陸「海峽兩岸關係協會」主辦發行
    之「兩岸關係」一九九九年十一月號期刊專題報導影本乙份為證。
丙、本院依職權向臺灣高等法院花蓮分院調取九十年度保險上字第一二九號案卷。
    理      由
甲、程序方面：
    本件原告未於最後言詞辯論期日到場，核無民事訴訟法第三百八十六條各款所列
    情形，爰依被告之聲請，由其一造辯論而為判決。
乙、得心證之理由：
一、本件原告主張其於八十八年五月十二日投保被告之旅行平安保險，保險金額為一
    千五百萬元、保單號碼為00-000000；契約生效日期為八十八年五月十三日八時
    起共計十一日，旅行地點為中國大陸，原告已付清保險費二千七百二十六元。嗣
    原告於八十八年五月十三日出境至中國大陸福建省福州市旅遊，並投宿於西湖大
    酒店。五月二十日晚間九時許，原告在西湖大酒店不遠之西湖公園閒逛，因內急
    而至湖畔小徑小解完畢之際，忽遭歹徒持兇器搶劫，該歹徒為奪取原告左手上之
    鑽表而抓住原告左手臂並以刀猛砍，原告因疼痛難忍遂慌忙向右邊逃離而將左手
    臂扯斷，經原告向路人求救協助送往福建省立醫院施予急救後，造成原告左上臂
    截肢之殘廢結果，故依據兩造保險契約附表一，被告應給付部分殘廢保險金額，
    即保險金額的百分之五十七百五十萬元，原告於九十年四月二十一日以存證信函
    請求被告理賠竟遭拒絕，爰依據保險契約請求被告給付保險金七百五十萬元，以
    及自八十八年六月十六日起至清償日止，按週年利率百分之五計算之遲延利息。
    被告則以依兩造之旅行平安保險契約第二條約定，原告向被告請領殘害保險金時
    ，係主張權利存在有利於己之事實，依舉證責任分配之原則，除必須檢具契約約
    定之必要文書外，更須就其引致殘廢結果之事故舉證證明其為「外來突發事故」
    ，始能認已盡其舉證責任。倘原告先不能舉證，即應駁回原告之請求。查原告雖
    提出福建省立醫院病情及醫療紀錄影本及財團法人佛教慈濟綜合醫院之診斷證明
    書為證，然前揭文件充其量只能證明原告左手臂受傷之事實，要不能證明原告受
    有之傷害係「外來突發事故」所致。且原告所提大陸資料，均未依台灣地區與大
    陸地區人民關係條例第七條指定之機構或委託之民間團體驗證，而無形式上證據
    力，遑論實質上之證據力。縱有證明力，亦僅足證明原告有受傷害之事實，尚不
    足證明原告受傷之原因係屬「外來突發」，被告自無給付保險金之責等語資為抗
    辯。
三、原告主張於八十八年五月十二日投保被告之旅行平安保險，保險金額一千五百萬
    元，保單號碼為00-000000，保險期間自八十八年五月十三日起計十一日。又其
    於八十八年五月十三日出境至大陸地區福建省福州市旅遊，並投宿於西湖大酒店
    ；於同年五月二十日時在該地發生左上臂截肢傷害，如該傷害屬外來突發事故，
    則被告依約應理賠保險金之百分之五十即七百五十萬元等事實，業據其提出內容
    相符之要保書、保險單、大陸地區福建省醫院疾病證明書及病情及醫療記錄、財
    團法人佛教慈濟綜合醫院診斷證明書等件為證，且為被告所不爭執，自堪信此部
    分主張為真實。惟被告否認應負保險理賠責任，並以前揭情詞置辯。是本件爭執
    要點即為
    （一）原告應否就其所受傷害乃符合系爭保險契約之保險「意外事故」負舉證責
          任？
    （二）被告應否證明本件事故之發生為原告之故意行為所致？
    （三）原告所舉證據得否證明其所受傷害要屬「意外」事故？
四、按當事人主張有利於己之事實者，就其事實有舉證之責任，民事訴訟法第二百七
    十七條前段定有明文；又民事訴訟如係由原告主張權利者，應先由原告負証之
    責，若原告先不能証，以証實自己主張之事實為真實，則被告就其抗辯事實即
    令不能証，或其所証據尚有疵累，亦應駁回原告之請求；另原告於起訴原因
    已有相當之証明，而被告於抗辯事實並無確實証明方法，僅以空言爭執者，當然
    認定其抗辯事實之非真正，而應為被告不利益之裁判，最高法院亦分別著有十七
    年上字第九一七號判例及十八年上字第一六七九號判例可資參照。經查，依兩造
    不爭之旅行平安保險契約第二條約定：「被保險人於本契約有效期間內，因遭受
    意外傷害事故，致其身體蒙受傷害而致殘廢或死亡時，依照本契約的約定，給付
    保險金。前項所謂意外傷害事故指非由疾病引起之外來突發事故。」可知上開保
    險契約性質上係屬意外傷害保險，必須導致傷害、殘廢之原因係出於意外，始足
    當之，是原告主張被告應給付殘廢保險金，依據前開約定及舉証責任分配之原則
    ，其自應就權利發生之事實即其確係遭遇外來、突發之意外事故，負舉証之責（
    最高法院八十六年度台上字第一五五一號判決要旨參照）。如原告舉證已得初步
    認定其所受傷害乃外來突發事故所致，被告仍以該事故而屬要保人之故意行為所
    致為由拒絕理賠時，舉證責任始轉由被告承擔。
五、原告固提出大陸地區福建省立醫院疾病證明書及病情及醫療記錄各乙份為證，然
    查該等文件並未經過海基會認證為真正，形式上是否為真正已堪存疑。再觀以大
    陸地區福建省立醫院之證明書內容，僅有「左上臂完全離斷傷」之記載；另詳譯
    該院醫療紀錄亦僅載有「患者……以〝左上臂被刀砍斷一小時〝為主訴急診入院
    ……（其後均為該院醫療過程）」等語，均僅能證明原告受有左手臂斷離之傷害
    ，以及依原告自述該傷為刀砍等事實，尚不能證明該傷害係意外事故所致，原告
    既主張其係出於不明歹徒襲傷之外來突發之意外傷害乙節，自應就該外來突發意
    外之事實負舉證之責。而原告以同一事實於另案在臺灣花蓮地方法院請求訴外人
    國華人壽保險股份有限公司給付人壽保險理賠金，於訴訟進行中經該院函請海基
    會囑託海協會向大陸福建省福州市公安局調取相關資料歷時一年餘並無結果，惟
    海協會曾傳真予海基會表示：「……據福建省有關方面告，經公安機關偵查本件
    事故，認為甲○○涉嫌自殘報假案，企圖騙取高額保險金的可能性極大……」等
    語，亦經本院調閱臺灣高等法院花蓮分院九十年度保險上字第一二九號案卷，有
    海基會（九０）海惠（法）字第○三七七二號函附海協會９９（協）１４９號傳
    真函附於原審卷可參（臺灣花蓮地方法院八十九年度保險字第一號案卷第一三四
    頁），益使本院難以僅憑原告所提證據而得系爭事故發生之原因為意外事故之心
    證。原告雖主張其為弱勢被保險人並非司法偵查機關，無能力調查犯罪以詳盡所
    謂「舉證之責」，不應承受不合理之舉證責任云云，惟按保險契約為最大誠信契
    約，令被保險人負有證明其所受保險事故之傷害為外來突發所致之責任，並無何
    有不合理不公平之有，如使保險人僅證明其受有保險事故之傷害結果發生，而無
    需證明該傷害為意外所致，即可請求保險人理賠保險金，反而有造成道德風險不
    當增加之可能，對於構成保險之危險共同體更無公平可言。
六、綜上所述，依原告所提證據，僅能認定原告以自身陳述表示遭歹徒搶劫導致左上
    臂截肢，以及其左上臂確遭截斷之事實，尚難僅據前揭診斷書及醫療紀錄認定原
    告所受傷害為外來突發的意外傷害事故所致，此外，原告並未提出其他積極證據
    例如在場證人、協助報案人、事故發生當時所穿衣物等等，以證明系爭事故為「
    外來」「突發」所致此一有利於己之事實，則其依據前揭保險契約之約定，請求
    給付保險金七百五十萬元及遲延利息，即屬無理由，不應准許。其訴既經駁回，
    其假執行之聲請，亦失其所依附，爰併予駁回。
七、因本案事證已臻明確，兩造其餘主張陳述及所提之證據，核與本案判決結果無違
    ，爰不予一一贅述，附此敘明。
八、據上論結，原告之訴為無理由，依民事訴訟法第七十八條，判決如主文。
中      華      民      國    九十二    年      四      月   二十二    日
                                    民事第一庭
                                            法      官  王貞秀
右為正本係照原本作成
如對本判決上訴，須於判決送達後二十日內向本院提出上訴狀
中      華      民      國    九十二    年      四      月    二十二    日
                                            法院書記官  劉寶鈴


司法院資訊處製作；財團法人民間司法改革基金會備份。
